【裁判字號】    98,易,1032
【裁判日期】    980901
【裁判案由】    侵占
【裁判全文】
臺灣板橋地方法院刑事判決              98年度易字第1032號
公  訴  人  臺灣板橋地方法院檢察署檢察官
被      告  乙○○
上列被告因侵占案件，經檢察官提起公訴（98年度偵續字第117
號），本院判決如下：
    主    文
乙○○意圖為自己不法之所有，而侵占自己持有他人之物，處有
期徒刑陸月，如易科罰金，以新臺幣壹仟元折算壹日。
    事    實
一、乙○○前於民國94年間因妨害兵役案件，經本院以95年度簡
    字第680 號判處有期徒刑2 月確定，復於96年間因詐欺案件
    ，經臺灣新竹地方法院以96年度易字第45號判處有期徒刑1
    年，減為有期徒刑6 月，上訴後復經臺灣高等法院以96年度
    上易字第2930號判決駁回上訴確定。嗣前開2 月有期徒刑部
    分經本院以97年度聲減字第565 號減為有期徒刑1 月後，再
    與前述6 月有期徒刑合併定應執行刑為有期徒刑7 月，於97
    年11月3 日入監執行，並於98年4 月2 日縮刑期滿執行完畢
    （其前開犯罪及判決時間雖均在本案犯罪之前，然因係於本
    案犯罪後始執行完畢，故於本案尚不構成累犯）。
二、乙○○於97年2 月17日8 時許，騎乘其所有車號為HSH-372
    號之重型機車行經臺北縣樹林市○○路○ 段151 之1 號「飛
    泰機車行」附近時，因該機車故障，乃推車前往「飛泰機車
    行」送修，同時向該車行負責人甲○○提出借用代步車的要
    求，甲○○則應允並交付車號為UZB-280 號之輕型機車（下
    稱系爭機車）予乙○○。詎乙○○於取得該機車後，竟意圖
    為自己不法之所有，於不詳時間將之侵占入己。嗣甲○○因
    按乙○○所留電話聯絡無著，復陸續接獲乙○○騎乘該機車
    違規之2 張舉發通知單後，乃即報警處理，因而查悉上情。
三、案經甲○○訴由臺北縣政府警察局樹林分局報告臺灣板橋地
    方法院檢察署檢察官偵查後起訴。
    理    由
一、訊據被告雖矢口否認有何侵占犯行，並略辯稱：伊並無侵占
    的意思。伊借得系爭機車後，剛好南部有工作，伊就南下工
    作，伊南下前因經濟狀況不好，擔心甲○○會向伊要修車費
    ，所以就沒有牽車去還，但伊有把機車停放在臺北縣三重市
    ○○路原租屋處附近路旁云云，然查被告於97年2 月17日8
    時許，在臺北縣樹林市○○路○ 段151 之1 號「飛泰機車行
    」，向該車行負責人甲○○提出借用代步車的要求，甲○○
    亦應允並交付系爭機車予伊等情，為被告所不否認，核與告
    訴人林順吉之指訴相符，並有其借車時交予告訴人用以證明
    送修之HSH-372 號重型機車乃伊所有之舉發違反道路交通管
    理事件通知單（偵字卷第25頁，內容記載該車車主為乙○○
    ，於97年1 月10日違規在行人穿越道上臨時停車）、HSH-37
    2 號機車及系爭機車之車籍資料查詢單（偵字卷第48、49頁
    ）在卷可查，均堪信為真實。是本案爭點在於被告有無侵占
    系爭機車之主觀故意及不法所有意圖，茲分述如下：
    (一)查被告於97年2 月17日8 時許係因將其HSH-372 號機車送
      修而向告訴人借得系爭機車，其後即未再與告訴人聯繫返
      還該車事宜，迄今仍未歸還乙節，為被告所不否認，核與
      告訴人之指訴相符，堪認屬實。
    (二)被告於偵訊及本院準備程序時雖均辯稱：伊向告訴人借得
      機車後，就急著到南部工作云云（偵字卷第45頁、本院卷
      第56頁反面），然其於本院審理時卻自稱：我大約是在97
      年7 月25日到南部工作等語（本院卷第72頁反面），核與
      其先前所述已有齟齬，且證人林順吉於本院審理時具結證
      稱：有與被告約定取車時間，大約兩天左右等語（本院卷
      第69頁），核與其偵訊時具結證述（偵字卷第22頁）相符
      ，參以一般機車修理除有特殊零件須向原廠商調而須耗費
      較多時間外，頂多僅需修理2 至3 天即可，被告對此應難
      諉為不知。告訴人出借系爭機車之目的，既僅係供被告在
      修車期間代步所用，所答應借用期間當應以此為度，而非
      任由被告無期限無償使用，被告於借車之時，當亦深知此
      情。倘其確有歸還機車之真意，按理應有充足時間可與告
      訴人聯繫還車事宜，而非自借車後過了半年，均無半點音
      訊。至其雖另稱遺失告訴人的名片云云，但被告既係親自
      牽車前往「飛泰機車行」送修，且其於本院審理時亦自稱
      知悉告訴人車行所在（本院卷第75頁反面），縱使遺失該
      機車行名片，亦非無法聯繫告訴人，自難以此作為託詞。
    (三)經本院追問：「你97年2 月17日借得機車，但7 月25日才
      到南部工作，為何這段期間沒有詢問車子修好了沒，也沒
      有歸還機車？」後，被告雖答稱：因為我經濟當時不好，
      我借車時林順吉有告訴我修車費用大約1 萬多元，我是想
      說去的話，除了要把他的機車還給他之外，我怕他會跟我
      要修車費等語（本院卷第73頁），然其雖因修車而可能負
      擔修車費用1 萬多元，告訴人依法亦可針對該HSH-372 號
      機車行使留置權，但此與被告向告訴人借用系爭機車代步
      之使用借貸關係究無直接之關連性。倘其確有歸還機車之
      真意，應可採用任何直接或間接的歸還方式，而非持續使
      用該車。
    (四)告訴人於出借系爭機車後不久，因聯絡被告無著，乃於97
      年2 月27日申請報廢，其後即接獲有人於97年7 月13日騎
      乘該車違規（已報廢仍行駛）之舉發通知單（當場舉發）
      ，復接獲有人於97年7 月20日騎乘該車未依規定車道行駛
      之舉發通知單（逕行舉發）等情，業據告訴人指訴綦詳，
      並有系爭機車之報廢車籍資料（偵字卷第4 頁）、臺北縣
      政府警察局97年7 月25日舉發通知單（即前揭97年7 月20
      日違規部分，本院卷第23頁）、交通部公路總局臺北區監
      理所97年11月26日裁決書（即97年7 月13日違規部分，本
      院卷第24頁）、汽機車各項異動登記書（本院卷第26頁）
      等附卷可稽，而針對前揭2 次違規行為，被告則先稱：「
      97年7 月20日這張違規照片中騎車的人，是我朋友林偉男
      ，這時候我已經去南部工作」（本院卷第72頁反面），旋
      又改稱：「（你是下南部前就把車子給你朋友林偉男騎了
      嗎？）告訴人借我車之後，我也有騎，我是97年7 月25日
      左右下南部，（改稱）我現在承認7 月20日的違規是我騎
      車的，7 月13日也是我騎車的，我有在該天在大溪鎮被警
      察攔下來」（同前卷第72頁反面），經本院追問：「你剛
      才不是說你把機車借給你朋友騎？」後，其又答稱：是的
      ，當時我朋友跟我住在臺北縣三重市○○路租屋處，但我
      忘記詳細地址等語（本院卷第73頁），可知其於借得系爭
      機車後，除供自己代步所用外，還借予朋友騎用，且於知
      悉自己有騎車違規（至少已知其有於97年7 月20日騎乘該
      車未依規定車道行駛之違規）之行為後，亦未主動告知告
      訴人有違規遭警攔停舉發之事實，顯然已將該車完全置於
      自己實力支配範圍下。
    (五)被告於偵訊時雖陳稱：97年11月3 日我通緝被抓，所以機
      車應該是停放在三重市○○路附近，我是在南部工作到97
      年10月24或25日左右，之後才又回到臺北使用該台機車，
      直到通緝被警方查獲，我向告訴人借得機車後，是將該車
      停在我三重市○○路住處樓下等語（偵卷第44至45頁），
      又稱：我被通緝到案後，在警局將系爭機車鑰匙交給我朋
      友蘇豐文，要他把我車裡的東西帶回去，但沒有要借他機
      車，他自己有一台機車，且他知道告訴人在找系爭機車，
      所以應該不會去騎這台車等語（偵續字卷第14頁），亦即
      其自南部供作後返回臺北時，還有騎乘系爭機車一段時間
      ，且係於遭警緝獲後才將該機車鑰匙交予蘇豐文，但僅請
      其幫忙將車內東西取出，並未託其將該車停放於何處，但
      其於本院準備及審理時卻改稱有請蘇豐文將機車放在三重
      市○○路○ 段33號前的路邊機車停車格內，只是蘇豐文沒
      有照做云云（本院卷第56頁反面、第73頁反面），其既然
      知道要請人將該機車停在指定地點，當亦知可以相同方式
      歸還機車，然卻捨此不為，則在告訴人無法主動聯絡被告
      ，亦不知被告及機車所在之情形下，告訴人對系爭機車之
      間接占有權能顯然已遭剝奪。
    (六)綜上各節相互勾稽以觀，被告於借得系爭機車後，明知其
      送修機車只要2 至3 天即可修理完畢，卻僅留下無法聯絡
      之電話號碼，逕自長期自行或借予友人騎用，且其於騎乘
      該車遭警舉發後，亦未主動與告訴人聯繫違規罰鍰之繳交
      方式，遭警緝獲後又請人將車停在與其住居所無任何關連
      之第三地，以致於告訴人完全無法查知被告及機車所在，
      而剝奪其對系爭機車之間接占有權能，此核與一般借用代
      步車遲延歸還之單純民事糾葛有間，被告辯稱其並無侵占
      故意及不法所有意圖云云，顯係事後卸責之詞，不足採信
      。至其於本院審理時雖一再堅稱有將該車停在三重市○○
      路之三和大旅社前之路邊，但告訴人於本院準備、審理時
      卻均陳稱沒有在該處找到機車，且被告已於98年7 月30日
      另案徒刑執行完畢獲釋出監，迄至本案98年8 月27日言詞
      辯論終結時止，亦無任何與告訴人聯繫歸還事宜之動作，
      自難以其事後表明有歸還之意願，即遽予採信，併此說明
      。
    (七)本案事證明確，被告犯行洵堪認定。
二、核被告所為，係犯刑法第335 條第1 項之普通侵占罪。次查
    被告前於94年間因妨害兵役案件，經本院以95年度簡字第68
    0 號判處有期徒刑2 月確定，復於96年間因詐欺案件，經臺
    灣新竹地方法院以96年度易字第45號判處有期徒刑1 年，減
    為有期徒刑6 月，上訴後復經臺灣高等法院以96年度上易字
    第2930號判決駁回上訴確定。嗣前開2 月有期徒刑部分經本
    院以97年度聲減字第565 號減為有期徒刑1 月後，再與前述
    6 月有期徒刑合併定應執行刑為有期徒刑7 月，於97年11月
    3 日入監執行，並於98年4 月2 日縮刑期滿執行完畢，有臺
    灣高等法院被告前案紀錄表在卷可查，此於本案雖尚不構成
    累犯，但仍應列為量刑時素行之參考依據，復審酌被告犯罪
    之動機及目的、智識程度（高職畢業）、生活狀況、侵占機
    車之價值及其犯後態度等一切情狀，量處如主文所示之刑，
    並諭知如易科罰金之折算標準。
三、末查修正後刑法第41條第2 至7 項規定：「依前項規定得易
    科罰金而未聲請易科罰金者，得以提供社會勞動六小時折算
    一日，易服社會勞動（第二項）。受六個月以下有期徒刑或
    拘役之宣告，不符第一項易科罰金之規定者，得依前項折算
    規定，易服社會勞動（第三項）。前二項之規定，因身心健
    康之關係，執行顯有困難者，或確因不執行所宣告之刑，難
    收矯正之效或難以維持法秩序者，不適用之（第四項）。第
    二項及第三項之易服社會勞動履行期間，不得逾一年（第五
    項）。無正當理由不履行社會勞動，情節重大，或履行期間
    屆滿仍未履行完畢者，於第二項之情形應執行原宣告刑或易
    科罰金；於第三項之情形應執行原宣告刑（第六項）。已繳
    納之罰金或已履行之社會勞動時數依裁判所定之標準折算日
    數，未滿一日者，以一日論（第七項）。」業經總統公布，
    並於98年9 月1 日生效，其中第2 項乃規範受刑人於執行時
    如未聲請易科罰金，得以社會勞動代替有期徒刑或拘役之執
    行，第3 項則係針對受6 個月以下有期徒刑或拘役之宣告，
    但不符合刑法第41條第1 項易科罰金規定之情形（例如：所
    犯法定最重本刑為7 年以下有期徒刑之罪，縱受6 月以下有
    期徒刑之宣告，亦不得易科罰金），法院得宣告易服社會勞
    動之折算標準，其餘第4 至7 項則係規範易服社會勞動之折
    算方法。換言之，前揭修正後之規定，僅第3 項與法院裁判
    時所應適用之法律有關，其餘均屬執行層面之規範，而無新
    舊法比較之問題。經核本案並無前揭修正後第41條第3 項規
    定之適用，前述諭知如易科罰金之折算標準時所適用之刑法
    第41條第1 項亦無任何修正，應不生新舊法比較之問題，併
    此敘明。
據上論斷，應依刑事訴訟法第299 條第1 項前段，刑法第335 條
第1 項、第41條第1 項前段，刑法施行法第1 條之1 第1 項、第
2項前段，判決如主文。
本案經檢察官顏妃琇到庭執行職務。
中    華    民    國    98    年    9     月    1     日
                  刑事第六庭  審判長法  官  潘翠雪
                                    法  官  王士珮
                                    法  官  楊明佳
以上正本證明與原本無異。
如不服本判決應於收受送達後10日向本院提出上訴書狀，並應敘
述具體理由；其未敘述上訴理由者，應於上訴期間屆滿後20日內
向本院補提理由書（均須按他造當事人之人數附繕本）「切勿逕
送上級法院」。
                                    書記官  林金良
中    華    民    國    98    年    9     月    1     日
附錄本案論罪科刑法條全文
刑法第335條
意圖為自己或第三人不法之所有，而侵占自己持有他人之物者，
處5 年以下有期徒刑、拘役或科或併科1 千元以下罰金。
前項之未遂犯罰之。


司法院資訊處製作；財團法人民間司法改革基金會備份。
